【裁判字號】    99,簡上,727
【裁判日期】    991214
【裁判案由】    詐欺
【裁判全文】
臺灣桃園地方法院刑事判決             99年度簡上字第727號
上  訴  人  臺灣桃園地方法院檢察署檢察官
被      告  莊永岳
上列上訴人因被告詐欺案件，不服本院刑事庭中華民國99年7 月
6 日99年度壢簡字第1340號第一審刑事簡易判決（檢察官聲請簡
易判決處刑案號：臺灣桃園地方法院檢察署98年度偵緝字第1947
號、99年度偵字第8142號），提起上訴，本院管轄之第二審合議
庭判決如下：
    主  文
上訴駁回。
    事  實
一、莊永岳明知申請帳戶使用係輕而易舉之事，一般人無故取得
    他人金融帳戶使用之行徑常與財產犯罪之需要密切相關，而
    可預見該名不自行申辦帳戶之人，可能係遂行不法所有意圖
    用以詐騙等不法財產犯罪行為，又對於提供帳戶予他人使用
    雖無必然引發他人萌生犯罪之確信，但仍以縱若有人持以犯
    罪亦不違反其本意，而基於幫助他人詐欺取財之犯意，於民
    國98年5 月前之某日，將謝祥福（另經檢察官為不起訴處分
    ）所申設、為委託莊永岳製作資金進出紀錄以利謝祥福向銀
    行貸款而交付與莊永岳之中國信託商業銀行（下稱中國信託
    ）中原分行帳號000000000000號帳戶之存摺、金融卡及金融
    卡密碼，於不詳時地，以不詳代價，交與某真實姓名年籍不
    詳之成年人使用。嗣該成年人取得前開帳戶後，即與其所屬
    詐欺集團成年成員，共同基於意圖為自己不法所有之詐欺犯
    意聯絡，而為下列行為：
（一）由集團內某真實姓名年籍不詳之成員，在雅虎奇摩交友網
      站上以暱稱「我依然愛作夢」、自稱姓名為「鄭惠茹」，
      與陳育麟自98年3 月間起在上開網站上交往，並先後於98
      年5 月初至5 月8 日間某日、5 月8 日至5 月14日間某日
      、5 月14日至6 月3 日間某日，分別向陳育麟佯稱其母親
      昏倒須開刀，需花費新臺幣（下同）40萬元、其母親無足
      夠金錢辦理出院、其遺失公款須賠償24萬元等語，致陳育
      麟陷於錯誤，先後於98年5 月8 日，在中國信託商業銀行
      員林分行，匯款23萬4,000 元、於98年5 月14日，在彰化
      縣溪州農會，匯款15萬元、於98年6 月3 日，在中國信託
      商業銀行員林分行，匯款21萬元，合計匯款59萬4,000 元
      至謝祥福上開帳戶，旋遭提領殆盡，而詐得前開款項得手
      。
（二）由該集團某真實姓名年籍不詳成員於98年6 月6 日下午4
      時20分許，撥打電話予莊育棋，向莊育棋詐稱攝得其前往
      汽車旅館之照片，要求莊育棋依指示匯款3 萬元至謝祥福
      所申設之前開帳戶以贖回照片，惟因莊育棋警覺其為詐騙
      集團而未陷於錯誤，致未得逞。嗣莊育棋並為使該詐欺集
      團指定收款之帳戶遭列為警示帳戶，而於98年6 月9 日，
      在渣打國際商業銀行新明分行，匯款1 元至謝祥福上開帳
      戶。
    嗣經陳育麟、莊育棋分別發現有異而報警處理，始悉上情。
二、案經莊育棋訴由桃園縣政府警察局中壢分局、大園分局報告
    臺灣桃園地方法院檢察署檢察官及陳育麟訴由彰化縣政府警
    察局北斗分局報告臺灣彰化地方法院檢察署呈請臺灣高等法
    院檢察署檢察長令轉臺灣桃園地方法院檢察署檢察官偵查後
    聲請簡易判決處刑。
    理  由
甲、證據能力部分
一、按被告以外之人於審判外之言詞或書面陳述，除法律有規定
    者外，不得作為證據；被告以外之人於偵查中向檢察官所為
    之陳述，除顯有不可信之情況者外，得為證據；被告以外之
    人於檢察事務官、司法警察官或司法警察調查中所為之陳述
    ，與審判中不符時，其先前之陳述具有較可信之特別情況，
    且為證明犯罪事實存否所必要者，得為證據；再被告以外之
    人於審判外之陳述，雖不符刑事訴訟法第159 條之1 至第15
    9 條之4 之規定，而經當事人於審判程序同意作為證據，法
    院審酌該言詞陳述或書面陳述作成時之情況，認為適當者，
    亦得為證據。當事人、代理人或辯護人於法院調查證據時，
    知有第159 條第1 項不得為證據之情形，而未於言詞辯論終
    結前聲明異議者，視為有前項之同意。刑事訴訟法第159 條
    第1 項、第159 條之1 第2 項、第159 條之2 、第159 條之
    5 分別定有明文。又刑事訴訟法第159 條之2 所謂「具有較
    可信之特別情況」，應依陳述人於陳述時之「外部情況」是
    否具有可信性決定之，所謂「外部情況」係指就詢問有無出
    於不正方法、陳述是否出於非任意性、有無違反法定障礙事
    由期間不得詢問及禁止夜間詢問之規定、詢問時是否踐行應
    先告知義務、警詢筆錄所載與錄音或錄影內容是否相符等情
    ，且必須依據陳述人之觀察、記憶、表達是否正確、陳述人
    有無虛偽陳述之動機，及對照同一待證事項之其他經過詰問
    證人之證述是否相同，有無矛盾之處而加以綜合決定（最高
    法院94年度臺上字第1653號判決意旨參照）。經查：
（一）本件證人謝祥福於檢察官訊問時經具結後所為之證述，其
      性質雖屬傳聞證據，惟本院審酌證人謝祥福自稱係中國信
      託中原分行帳號000000000000號帳戶之申請人，且為委託
      被告莊永岳為其製作帳戶資金進出記錄，而將該帳戶之存
      摺、金融卡、金融卡密碼交付與莊永岳，其證詞對認定犯
      罪事實之存否均有其必要性，且證人謝祥福於檢察官偵查
      中，經檢察官諭知證人有具結之義務及偽證之處罰並命朗
      讀結文具結擔保其證言之真實性後，以證人身分，於檢察
      官面前完整、連續陳述其親身經歷，且查無違法取證之瑕
      疵存在，應無顯不可信之情形，依刑事訴訟法第159 條之
      1 第2 項之規定，自得為證據。
（二）至證人莊育棋、陳育麟、謝祥福於警詢中及謝祥福於檢察
      事務官訊問時所為證述，雖亦均屬傳聞證據，惟該詢問、
      訊問過程均查無違法取證之瑕疵存在，上開證人分別於警
      詢及檢察事務官訊問時所為之證述均係出於其自由意志。
      又檢察官及被告對上開證人分別於警詢及檢察事務官訊問
      時所為之證述，在本院審理中均表示同意援用為證據方法
      ，本院審酌證人謝祥福之證述於認定犯罪事實之存否有其
      必要性，業如前述；證人莊育棋、陳育麟則分別自稱係於
      事實欄一、（一）及一、（二）所示時間受詐欺之人，渠
      等證詞對認定犯罪事實之存否亦均有其必要性，依刑事訴
      訟法第159 條之5 之規定，因認均得為證據。
二、另本件認定事實所引用之本件卷證所有文書證據，檢察官、
    被告均於本院審理中同意援用為證據方法，本院審酌前開書
    證並無證據證明係公務員違背法定程序所取得，亦無刑事訴
    訟法第159 條之4 之顯有不可信之情況與不得作為證據之情
    形，本件認定事實所引用之本件卷證所有文書證據，亦均認
    為有證據能力。
乙、認定犯罪事實之依據及理由
一、訊據被告莊永岳固坦承於96年12月間有收受謝祥福交付之上
    開帳戶存摺、金融卡，惟否認有何幫助詐欺犯行，辯稱：我
    是因同情謝祥福當時急需用錢，才幫謝祥福做資金往來，但
    我於97年3 、4 月間發現謝祥福未正常上班、沉迷於網路線
    上遊戲，且上開帳戶疑遭謝祥福以網路轉帳方式轉出數筆款
    項，遂憤而將帳戶內餘額領光，且我於97年4 、5 月間撥打
    謝祥福電話均不通，遂於97年7 、8 月間搬家時，因情緒拿
    捏不好，憤而將謝祥福之帳簿、金融卡丟棄於其租屋處附近
    。這張金融卡的密碼是我2 個女兒的生日連在一起，當時是
    因為日後要將帳戶交還給謝祥福，怕他不知道密碼，所以將
    金融卡密碼先寫在金融卡套上云云。惟查：
（一）事實欄一所示中國信託中原分行帳號000000000000號帳戶
      係謝祥福所申設，並於96年12間為委託被告莊永岳為其辦
      理資金進出，而將上開帳戶之存摺、金融卡交付被告莊永
      岳，而該金融卡之密碼係莊永岳以其女兒之出生日期設定
      之事實，業據被告莊永岳坦承在卷，核與證人謝祥福於警
      詢、偵查中證述情節相符，並有中國信託商業銀行股份有
      限公司98年9 月16日中信銀字第09822271211179號函及函
      附帳戶資料及交易明細等件在卷可參，堪以認定。又證人
      莊育棋、陳育麟分別遭詐欺取財之經過，業據渠等於警詢
      時分別證述甚詳，且有莊育棋之渣打國際商業銀行股份有
      限公司匯款副通知書、陳育麟之中國信託台幣存提交易憑
      證、中區農會電腦共用中心匯款委託書證明聯等件附卷可
      憑，亦堪認定。
（二）至被告莊永岳固以前詞置辯，惟查，各銀行、郵局帳戶之
      提款卡均有其特定密碼，必知悉該特定密碼者始得以提款
      卡自該帳戶內提領款項，故提款卡設定密碼之目的既在避
      免他人拾得或盜取該提款卡後即得輕易領取帳戶內之款項
      ，且為預防存戶款項遭盜領之情事，銀行及郵局復恆告知
      帳戶所有人應將提款卡與密碼應分別置放，並切勿輕易將
      該密碼外洩，則具一般智識及社會生活經驗之人當無仍罔
      顧此情，而將密碼載明於提款卡卡卡套之上，致使任何取
      得該提款卡之人均得任意領取帳戶內存款之可能，況且，
      被告莊永岳於警詢中，既能於無庸查詢密碼之情形下，即
      刻答稱本案金融卡之密碼為00000000，此有上開警詢筆錄
      在卷可考，且其於本院審理中復能解釋該密碼之設定規則
      係其2 位女兒之生日組合，是殊難認被告對上開密碼有何
      難以記憶，而需登載於金融卡卡套上備忘之情。再者，被
      告莊永岳縱慮及證人謝祥福於取回金融卡時不知其密碼而
      無法使用，其亦可於謝祥福要求取回之際，始以口頭或書
      面告知金融卡密碼即可，斷無竟預先將金融卡密碼寫於卡
      套之上，以備供謝祥福欲隨時取回並使用該金融卡之必要
      。是被告莊永岳所辯係為備忘而將本案金融卡密碼寫明於
      金融卡卡套之上云云，顯屬杜撰之詞，洵無足採。至被告
      莊永岳固另辯稱謝祥福所申設之上開帳戶存摺、提款卡及
      提款卡密碼，均已遭其丟棄云云，惟查，就取得上開帳戶
      之第三人而言，該人既有意利用上開帳戶作為詐騙工具，
      當無選擇一隨時可能遭真正存戶掛失而無法使用之帳戶之
      可能，輔以現今社會上，為貪圖小利而出售帳戶供人使用
      之人所在多有，是該第三人僅需付出少許之金錢，即可取
      得得完全操控而無遭掛失風險之帳戶，該第三人實無以拾
      得或遭竊等來路不明之帳戶充為詐財工具之必要，否則，
      若被告在該第三人尚未行詐前，或行詐後尚未將帳戶內之
      款項提領前，即將上開帳戶掛失，該第三人顯即無從遂其
      詐欺取財之目的，是該第三人絕無將涉及詐騙成否之關鍵
      置於如此不確定境地之可能，是被告莊永岳所辯其係將上
      開帳戶存摺、提款卡及提款卡密碼丟棄而遭詐欺集團利用
      云云，更係悖於常情，殊無足採。綜上，被告實係將謝祥
      福所申設之上開中國信託帳戶存簿及提款卡均交付他人，
      並同時告知密碼以便他人得任意提領使用一節，洵堪認定
      ，而該帳戶嗣既由詐騙集團用以詐欺莊育棋、陳育麟之金
      錢，堪認該帳戶係被告交付他人以供詐欺集團所屬成員使
      用無訛。
（三）按金融存款帳戶，事關存戶個人財產權益之保障，與存戶
      之提款卡及密碼結合，其專屬性、私密性更形提高，除非
      本人或與本人具密切之關係者，難認有何理由可自由流通
      使用該存摺、提款卡及密碼，一般人亦均有應妥為保管帳
      戶存摺、提款卡及密碼，以防止被他人冒用之認識，縱有
      特殊情況偶有將上開物品交付他人之需，亦必深入瞭解其
      用途後再行提供以使用，恆係吾人日常生活經驗與事理；
      且金融帳戶為個人理財之工具，申請開設金融帳戶並無任
      何特殊之限制，一般民眾皆可以存入最低開戶金額之方式
      申請開戶，一個人可以在不同之金融機構申請多數之存款
      帳戶使用，並無何困難，此乃眾所週知之事實。且依一般
      人之社會生活經驗，若見有非親非故之人不以自己名義申
      請開戶，反而以出價蒐購或借用之方式向他人蒐集金融機
      構帳戶供己使用，衡情當能預見蒐集金融帳戶者，係將所
      蒐集之帳戶用於從事財產犯罪。況觀諸現今社會上，詐騙
      者以蒐集之人頭帳戶，作為詐欺之轉帳帳戶，業經報章媒
      體時有批露，因此交付帳戶予非親非故之人，受讓人將持
      以從事財產犯罪，已屬一般智識經驗之人所能知悉或預見
      。被告對於向其蒐集本件帳戶資料之人，將持以作為詐欺
      取財犯罪之不法使用，亦顯然有所預見，其無正當理由，
      竟輕率將本件帳戶之提款卡及提款卡密碼等帳戶資料提供
      予身分上不具密切關係之人，對於該持用其帳戶資料之人
      果真用以作為詐欺取財之轉帳工具，顯然亦不違背被告之
      本意，本件雖查無積極證據證明被告與該蒐集其帳戶之人
      有何共同實施詐欺犯行之手段施用或犯意聯絡，惟被告對
      於金融帳戶交付他人使用，可能遭持以從事詐欺取財犯罪
      之用，有所預見，且果真被利用作為詐欺取財之轉帳帳戶
      ，又不違背被告之本意，足認被告有以提供帳戶予他人，
      幫助他人犯詐欺取財罪之未必故意，被告自應負幫助他人
      為詐欺取財之刑責甚明。
（四）綜上所述，本件事證明確，被告莊永岳犯行洵堪認定，應
      予依法論罪科刑。
二、經查，被害人莊育棋雖受詐騙集團之施以詐術，惟並未陷於
    錯誤，其匯款1 元至前開謝祥福之帳戶，僅係出於為使前開
    帳戶成為警示帳戶之目的，是詐欺集團此部分詐欺犯行僅達
    未遂階段。次按幫助犯之成立，主觀上行為人須有幫助故意
    ，客觀上須有幫助行為，意即需對於犯罪與正犯有共同之認
    識，而以幫助之意思，對於正犯資以助力，而未參與實施犯
    罪之行為者而言（參照最高法院75年度臺上字第1509號、88
    年度臺上字第1270號判決意旨）。核被告莊永岳將謝祥福所
    申辦之金融機構帳戶存摺、提款卡及提款卡密碼提供予真實
    姓名年籍不詳之成年人，供其所屬犯罪集團成員詐騙財物，
    被告顯係基於幫助他人詐欺財物之犯意，且所為提供金融機
    構存摺、提款卡及提款卡密碼予他人之行為，亦屬刑法詐欺
    罪構成要件以外之行為，其既以幫助他人詐欺之意思而參與
    犯罪構成要件以外之行為，是核其所為，係犯刑法第30條第
    1 項、第339 條第1 項之幫助詐欺既遂罪及同法第30條第1
    項、第339 條第3 項、第1 項之幫助詐欺取財未遂罪。被告
    以一提供帳戶之行為，同時幫助詐欺集團成員向被害人陳育
    麟、莊育棋詐騙金錢，係一行為觸犯幫助詐欺取財既遂及未
    遂罪名，為想像競合犯，應從較重之幫助詐欺取財既遂罪處
    斷。又被告係幫助他人犯罪，審酌其犯罪情節，爰依刑法第
    30條第2 項之規定減輕其刑。原審同此認定，因依刑法第30
    條第1 項前段、第2 項、第339 條第1 項（原判決漏載同條
    第3 項，應予補充）、第55條、第41條第1 項前段，刑法施
    行法第1 條之1 第1 項、第2 項前段之規定，並審酌被告輕
    易提供金融帳戶資料供他人掩飾犯罪所得使用，非但增加被
    害人尋求救濟之困難，造成社會人心不安，亦助長詐騙犯罪
    者之氣焰，使詐欺犯罪者得以順利取得詐欺所得之財物，危
    害財產交易安全，犯罪情節非輕，暨其行為手段、素行、犯
    罪後態度等一切情狀，量處被告有期徒刑3 月，如易科罰金
    ，以新臺幣1,000 元折算1 日。核其認事用法，俱無違誤，
    量刑亦甚允洽。檢察官循告訴人陳育麟之請求，認被告雖僅
    為人頭帳戶，但卻只判處有期徒刑3 月，且未賠償告訴人之
    財產損失，原審量刑過輕，而提起上訴云云，惟查，原審係
    業已審酌被告提供帳戶供詐欺集團成員使用，增加告訴人陳
    育麟尋求救濟之困難，使詐欺犯罪者得以順利取得詐欺所得
    之財物，危害財產交易安全，兼衡被告之犯罪情節、行為、
    手段、犯後態度等一切情狀，量處被告有期徒刑3 月，並諭
    知易科罰金之折算標準，顯已就檢察官上訴理由所指摘告訴
    人陳育麟所受金錢損失未獲填補之事項詳予審酌，並無不合
    ，量刑亦甚妥適。是故，檢察官上訴意旨指摘，要非可採，
    本案上訴為無理由，應予駁回。
據上論斷，應依刑事訴訟法第455 條之1 第3 項、第368 條，判
決如主文。
本案經檢察官王齡梓到庭執行職務。
中    華    民    國    99    年    12    月    14    日
                  刑事第十一庭審判長法  官  蔡榮澤
                                    法  官  汪曉君
                                    法  官  林蕙芳
以上正本證明與原本無異。
不得上訴。
                                    書記官  莊凱男
中    華    民    國    99    年    12    月    23    日

司法院資訊處製作；財團法人民間司法改革基金會備份。
